【裁判字號】    95,訴,599
【裁判日期】    951215
【裁判案由】    妨害自由
【裁判全文】
臺灣嘉義地方法院刑事判決        九十五年度訴字第五九九號
公  訴  人  臺灣嘉義地方法院檢察署檢察官
被      告  戊○○
                    生）
                    號
            甲○○
                    生）
                    號
                    號
            丙○○
                    生）
                    號
上列被告等因妨害自由案件，經檢察官提起公訴（九十五年度偵
字第三一三三號），本院判決如下：
    主  文
戊○○、甲○○、丙○○共同犯剝奪他人行動自由罪，戊○○處
拘役伍拾日、甲○○處拘役肆拾伍日、丙○○處拘役拾日，如
易科罰金，均以銀元佰元即新臺幣玖佰元折算壹日。
    事  實
一、戊○○之義父即甲○○之父江九如對乙○○曾因土地買賣糾
    紛而享有債權，因乙○○多年未償還上開債務而使戊○○、
    甲○○心生不滿，遂於民國九十五年一月二十五日上午十一
    時二十分許，邀集丙○○及另兩名姓名、年籍不詳之成年男
    子，一同前往嘉義縣水上鄉找乙○○至丁○○位於嘉義市○
    區○○路七七三號之住處協議償債事宜。後於丁○○家中，
    雙方因無法達成共識，乙○○乃欲撥打行動電話對外聯絡，
    甲○○等一行人即共同基於妨害自由之犯意聯絡，先由戊○○出手將乙○○所持行動電話強行取走而妨害乙○○行使權
    利，並向乙○○告以「如果你不答應的話就要把你押到山上
    處理掉」等語恐嚇乙○○，致乙○○心生畏懼，甲○○等人
    復將乙○○強押至渠等駕駛前往之自用小客車，而剝奪乙○○之行動自由，因遭乙○○抵抗，甲○○等人與乙○○拉扯
    之間造成乙○○受有胸部、背部及下肢多處挫傷之傷害。嗣
    甲○○等人分駕二部車強押乙○○至嘉義縣中埔鄉○○路及
    嘉義縣中埔鄉同仁村找江九如未果後，隨即將乙○○押往嘉
    義市○○路一八七之一號二樓之「吳碧娟律師事務所」，擬
    由乙○○簽訂土地讓渡書，而至上開律師事務樓下後，因甲○○等人獲知已有人報警即先行離去，僅由戊○○伴由乙○○進入該事務所，乙○○始脫離甲○○等人之控制。
二、案經乙○○訴由嘉義縣警察局水上分局報請臺灣嘉義地方法
    院檢察署檢察官偵查起訴。
    理  由
一、訊據被告甲○○、戊○○、丙○○固不否認當日曾找告訴人
    乙○○商討債務問題，且自嘉義市丁○○住處駕車搭載乙○○先至嘉義縣中埔鄉○○路及嘉義縣中埔鄉同仁村，再至嘉
    義市之「吳碧娟律師事務所」，然矢口否認有何剝奪告訴人
    行動自由之犯行，被告戊○○辯稱：整個過程只有渠等三人
    及告訴人共四人，係因告訴人不承認上開債務，伊才邀告訴
    人找江九如對質，後來找不到，告訴人表示以錄音為證，伊
    認應找第三人作證，始至吳碧娟律師事務所寫協議書，告訴
    人並未受傷，亦無流很多血之情況，又當時伊之行動電話遺
    留在丁○○住處，並未隨身攜帶，如何得知已有人報警，且
    法院已判決告訴人應負擔債務，實無再脅迫告訴人之理云云
    ；被告甲○○辯以：伊不可能把告訴人押到山區，伊多少還
    有點法律常識，亦不可能在那麼多人面前稱要帶告訴人到山
    區，告訴人及證人丁○○所述不實云云；被告丙○○則以：
    告訴人一開始表示伊並不在場，亦不認識伊，後又改稱由嘉
    義縣水上鄉至丁○○家途中，伊坐在告訴人右邊，前後不一
    ，實則伊一開始就開車，與戊○○同一部車，並未坐到後座
    ，亦有一同到山上，但不知做何事云云置辯。經查，上開事
    實業經證人即告訴人到庭證述綦詳（參見本院卷第五五至六
    一頁），而告訴人在丁○○家中遭被告等人脅迫上車帶往他
    處之情，亦據證人丁○○到庭結證明確（參見本院卷第六四
    頁），證人吳碧娟亦證稱當時告訴人到達事務所時，確有表
    示係遭被告戊○○脅迫至事務所寫協議書屬實（參見本院卷
    第五一頁），況據被告戊○○上開所稱：一開始告訴人不承
    認上開債務，伊才邀告訴人找江九如對質，後來找不到，告
    訴人表示以錄音為證，伊認應找第三人作證，始至吳碧娟律
    師事務所寫協議書云云，證人吳碧娟亦證稱：當時告訴人拒
    絕寫協議書，惟被告戊○○表示告訴人之前都已同意，且被
    告戊○○有錄音為證等語（參見本院卷第五二頁），既告訴
    人一開始堅不承認上開債務，當時亦未找到江九如當面對質
    ，倘其間無其他外力介入影響告訴人之自由意志，告訴人實
    無改而承認上開債務之理，被告等人辯稱並未對告訴人加以
    脅迫，係告訴人自願親口表示承認上開債務並錄音為證及至
    律師事務所簽立協議書云云，實難令人置信。被告戊○○之
    行動電話雖遺留在丁○○住處，惟本件共犯共有五人，渠等
    經由被告戊○○以外其中任何一人之行動電話獲知已有人報
    案之消息，並非不可能，而告訴人就被告丙○○究係乘坐何
    部車輛所述前後有所出入，然當時共同剝奪告訴人行動自由
    者共有五人，且告訴人均不認識，當時情況又屬危急，告訴
    人對某些細節未及注意或記憶不清，亦屬合理，是被告等上
    開所辯，均屬卸責之詞，委不足採。此外，復有嘉義榮民醫
    院診斷證明書一紙在卷可佐（參見警卷第四二頁），而告訴
    人及證人丁○○就告訴人當時受傷情況之陳述或有誇飾，然
    告訴人確因本件受有上述之傷害，是上開陳述均不影響本件
    上開事實認定。本件事證明確，被告等人之犯行已堪認定。
二、被告等行為後，刑法業經修正公布，而於九十五年七月一日
    生效施行，其中：
（一）第三百零二條第一項剝奪他人行動自由罪，法定刑為「處
      五年以下有期徒刑、拘役或三百元以下罰金。」，據修正
      後刑法施行法增訂第一條之一：「中華民國九十四年一月
      七日刑法修正施行後，刑法分則編所定罰金之貨幣單位為
      新臺幣。九十四年一月七日刑法修正時，刑法分則編未修
      正之條文定有罰金者，自九十四年一月七日刑法修正施行
      後，就其所定數額提高為三十倍。但七十二年六月二十六
      日至九十四年一月七日新增或修正之條文，就其所定數額
      提高為三倍」，及刑法第三十三條第五款修正為：「主刑
      之種類如下：五、罰金：新臺幣一千元以上，以百元計算
      之」等規定，是依修正後之法律，刑法第三百零二條第一
      項剝奪他人行動自由罪所得科處之罰金刑最高為新臺幣九
      千元、最低為新臺幣一千元；然依被告等行為時之刑罰法
      律，即罰金罰鍰提高標準條例第一條前段規定之提高倍數
      十倍及刑法第三十三條第五款規定之罰金最低額一元計算
      ，該罪之罰金刑最高為銀元三千元，最低額為銀元一元，
      若換算為新臺幣，最高額雖與新法同為新臺幣九千元，然
      最低額僅為新臺幣三元。因此，比較上述修正前、後之刑
      罰法律，自以修正前刑法之相關規定及罰金罰鍰提高標準
      條例第一條前段法律規定，較有利於被告等。
（二）修正前刑法第二十八條雖由「二人以上共同實施犯罪之行
      為者，皆為正犯。」，修正更改為「二人以上共同實行犯
      罪之行為者，皆為正犯」，然關於上開共同正犯之條文用
      語之修正，並不影響本件之論罪科刑。
（三）犯罪時之刑法第四十一條第一項前段規定：「犯最重本刑
      為五年以下有期徒刑以下之刑之罪，而受六個月以下有期
      徒刑或拘役之宣告，因身體、教育、職業、家庭之關係或
      其他正當事由，執行顯有困難者，得以一元以上三元以下
      折算一日，易科罰金。」，又被告等行為時之易科罰金折
      算標準，修正前罰金罰鍰提高標準條例第二條前段（現已
      刪除）規定，就其原定數額提高為一百倍折算一日，則本
      件被告等行為時之易科罰金折算標準，應以銀元三百元折
      算一日，經折算為新臺幣後，應以新臺幣九百元折算為一
      日。惟九十五年七月一日修正公布施行之刑法第四十一條
      第一項前段則規定：「犯最重本刑為五年以下有期徒刑以
      下之刑之罪，而受六個月以下有期徒刑或拘役之宣告者，
      得以新臺幣一千元、二千元或三千元折算一日，易科罰金
      。」，比較修正前後之易科罰金折算標準，以九十五年七
      月一日修正公布施行前之規定，較有利於被告等。
（四）綜上各修正內容，比較刑法修正前後規定結果，修正後之
      刑法規定未較修正前規定有利於被告等，依刑法第二條第
      一項前段之規定，仍應依修正前規定論處。
三、核被告三人所為，均係犯刑法三百零二條第一項之剝奪他人
    行動自由罪。又刑法第三百零二條第一項、第三百零四條第
    一項及第三百零五條之罪，均係以人之自由為保護之法益。
    刑法第三百零二條第一項之罪所稱非法方法，已包括強暴、
    脅迫或恐嚇等一切不法手段在內。因此，如以非法方法剝奪
    他人行動自由行為繼續中，再對被害人施加恐嚇，或以恐嚇
    手段迫使被害人行無義務之事，則其恐嚇之行為，仍屬於非
    法方法剝奪行動自由之部分行為，應僅論以刑法第三百零二
    條第一項之罪，無另成立同法第三百零四條或第三百零五條
    罪之餘地。本件被告等基於妨害自由之犯意聯絡，先由被告
    戊○○強取告訴人之手機而妨害告訴人行使權利，再恐嚇危
    害安全，均係在以非法方法剝奪告訴人行動自由之行為繼續
    中所為，均應視為剝奪行動自由之部分行為。另被告等與告
    訴人拉扯所造成告訴人之普通傷害，亦屬刑法第三百零二條
    第一項強暴、脅迫之當然結果而非另基於傷害之犯意所為，
    故亦不另論以刑法第二百七十七條第一項之普通傷害罪。被
    告三人與另二名不詳姓名成年男子，就上開犯行間有犯意聯
    絡及行為分擔，為共同正犯。爰審酌被告三人矢口否認犯行
    之犯後態度、犯罪之手段、對告訴人造成之損害、迄今尚未
    能與告訴人達成民事和解獲得告訴人之諒解，惟犯罪之動機
    、目的確係為與告訴人商談如何清償積欠已久且金額頗高之
    債務（告訴人與丁○○應連帶賠償江九如新臺幣一千零七十
    二萬二千元及法定遲延利息），有最高法院八十九年七月四
    日八十九年度臺上字第一四五四號民事確定判決一份在卷可
    憑（參見警卷第六六至六八頁），及被告戊○○係高職畢業
    之教育程度、為水泥工、已婚育有三子女之生活狀況，被告
    甲○○係高商畢業之教育程度、在營造廠當怪手司機、已婚
    育有四子女之生活狀況，被告丙○○係高職畢業之教育程度
    、在民雄工業區工作、未婚與母親、兄長同住之生活狀況等
    一切情狀，分別量處如主文所示之刑，並諭知易科罰金之折
    算標準。
四、公訴意旨另略以：被告甲○○於九十五年一月二十五日上午
    十一時二十分許，邀集被告戊○○、丙○○及另兩名姓名、
    年籍不詳之成年男子，共同基於妨害自由之犯意聯絡，被告
    甲○○自行駕駛一部自用小貨車，被告戊○○則搭乘被告丙○○所駕駛，車牌號碼為Ｙ八－七九五五號自用小客車，另
    兩名姓名、年籍不詳男子則共乘一部車，先在嘉義縣水上鄉
    江子腳一帶圍堵告訴人，嗣發現告訴人後隨即基於其人數優
    勢將告訴人強押至上開被告丙○○所駕駛之自用小客車，由
    被告戊○○及丙○○分坐後座兩旁而將告訴人壓制於後座中
    央座位而剝奪告訴人之行動自由，並由另兩名姓名、年籍不
    詳之男子分別坐前座及擔任駕駛，被告甲○○則自行駕駛上
    開自用小貨車，共同將告訴人押往丁○○之住處，以協議償
    債事宜等語，因認被告等就自嘉義縣水上鄉與告訴人一同前
    往丁○○住處之過程，亦涉有剝奪行動自由罪嫌。按告訴人
    之告訴，係以使被告受刑事訴追為目的，是其陳述是否與事
    實相符，仍應調查其他證據以資審認，最高法院著有五十二
    年臺上字第一三○○號判例可資參照。經查，被告三人均堅
    決否認自嘉義縣水上鄉至丁○○住處之過程有何剝奪告訴人
    行動自由之犯行，而此部分亦僅有告訴人片面之指述，至起
    訴書所提出之證人丁○○於本院雖先證稱：告訴人被押去，
    因為有被拉的情形，然嗣又改稱：應該是一起進來，伊認為
    如果告訴人自己要來，應該會自己開車來等語（參見本院卷
    第六三至六四頁），顯見證人丁○○當時應未見被告等人有
    何強押告訴人前來丁○○住處之情況，僅係主觀上認為倘告
    訴人係自願前往，應會自行開車前往，是證人丁○○認告訴
    人係被迫前往，應係證人丁○○臆測之詞，並不足採為不利
    於被告等之證據，另起訴書所提之上開診斷證明書，應係雙
    方因無法達成共識，被告等始共同基於妨害自由之犯意聯絡
    ，將告訴人強押至渠等駕駛前往之自用小客車時所造成之傷
    害，亦無法證明被告等自嘉義縣水上鄉至丁○○住處之過程
    有剝奪告訴人行動自由之犯行。此外，復查無其他積極證據
    足認被告等確有起訴書所指自嘉義縣水上鄉至丁○○住處之
    過程剝奪告訴人行動自由之犯行，自難僅憑告訴人片面之指
    述，遽認被告等確有上開犯行，是被告等此部分犯行尚屬不
    能證明，然起訴書認此部分若成立犯罪，將與前開經論罪科
    刑部分有實質上一罪之關係，爰就檢察官所起訴關於被告等
    此部分犯行，不另為無罪之諭知。
五、據上論斷，應依刑事訴訟法第二百九十九條第一項前段，刑
    法第二條第一項前段，修正前刑法第二十八條、第三百零二
    條第一項、第四十一條第一項前段，罰金罰鍰提高標準條例
    第一條前段、修正前罰金罰鍰提高標準條例第二條前段，現
    行法規所定貨幣單位折算新臺幣條例第二條，判決如主文。
本案經檢察官邱美英到庭執行職務。
中    華    民    國  九十五  年   十二   月   十五   日
                  刑事第四庭  審判長  法  官  蔡憲德
                                      法  官  鄧晴馨
                                      法  官  吳育霖
上列正本證明與原本無異。
如不服本判決，應於判決送達後10日內向本院提出上訴狀（應附
繕本）。告訴人或被害人如對於本判決不服者，應具備理由請求
檢察官上訴，其上訴期間之計算係以檢察官收受判決正本之日期
為準。
中    華    民    國  九十五  年   十二   月   十五   日
                                      書記官  林金福
附錄法條：
刑法第三百零二條。
（剝奪他人行動自由罪）
私行拘禁或以其他非法方法，剝奪人之行動自由者，處5年以下
有期徒刑、拘役或3百元以下罰金。
因而致人於死者，處無期徒刑或7年以上有期徒刑，致重傷者，
處3年以上十年以下有期徒刑。
第1項之未遂犯罰之。


司法院資訊處製作；財團法人民間司法改革基金會備份。
